【裁判字號】    90,上訴,3419
【裁判日期】    901228
【裁判案由】    侵占等
【裁判全文】
臺灣高等法院刑事判決                  九十年度上訴字第三四一九號
    上  訴  人
    即  被  告  甲○○
右上訴人，因侵占等案件，不服臺灣桃園地方法院，八十九年度訴字第一五八號，中
華民國九十年八月六日第一審判決（起訴案號：臺灣桃園地方法院檢察署八十八年偵
緝字第八七七號）提起上訴，本院判決如左：
    主      文
原判決撤銷。
甲○○意圖為自己不法之所有而侵占對於業務上所持有之物，處有期徒刑壹年貳月。
偽刻之陳王月雲、呂文禮印章各壹枚及樺聖股份有限公司八十八年一月五日之股東臨
時常會議事錄、董事會議事錄上陳王月雲、呂文禮印文各壹枚均沒收。
    事      實
一、甲○○自民國（下同）八十七年九月起，受樺聖企業股份有限公司（下稱樺聖公
    司）之委任，從事處理該公司有關登記事項變更、稅務申報及退稅等業務。於八
    十八年一月上旬受公司實際負責人乙○○之指示，辦理公司登記負責人（原為羅
    時林）變更為乙○○，詎甲○○竟為便利取件而違反指示，先偽造股東名簿將自
    己列名為股東，接續委由不知情之人偽刻掛名股東陳王月雲、呂文禮之印章後用
    印製作不實之股東會議記錄，記載其被選任為董事，繼而偽造不實之董事會議記
    錄，記載其被選任為董事長，再彙集前揭文件，基於概括之犯意，連續以該公司
    負責人自居，於（一）八十八年一月初製作不實之負責人變更登記申請書，向台
    灣省政府建設廳申請負責人變更，使該管公務員於八十八年一月七日將其為樺聖
    公司負責人之不實事項，登載於職掌之公司登記事項卡及公司執照上，足以生損
    害於主管機關對商業登記管理之正確性及樺聖公司及該公司之各股東，於（二）
    八十八年二月十九日，用乙○○之印章製作不實之營利事業統一發證變更登記
    申請書，向桃園縣政府申請負責人變更為甲○○，使該管公務員於職務上所掌之
    公文書登載該不實之事項。又於八十八年二月十二日自桃園縣稅捐稽徵處領得該
    處為核退予樺聖公司八十七年九月至十二月份固定資產核定退稅款三十九萬九千
    七百八十八元（起訴書誤載為三十九萬九千八百八十八元），所簽發之支票一紙
    後，竟意圖為自己不法之所有，將該支票侵吞入己，繼於八十八年二月二十六日
    ，在中國信託商業銀行另以樺聖公司負責人之名義開立帳戶，將前揭支票存入該
    帳戶內，再分別於八十八年三月四日、八日、二十三日分批將該筆退稅款全數領
    取而花用殆盡。
二、案經桃園縣政府稅捐稽徵處函請臺灣桃園地方法院檢察官偵查起訴。
    理      由
一、前揭犯罪事實，訊據上訴人即被告甲○○除否認有何侵占之犯意外，餘均直承不
    諱，辯稱事實上因公司要結束營業，委託被告另外辦理新公司之設立，當時辦好
    後公司積欠被告九萬餘元，被告向公司請款均無結果，後來取得退稅款之支票，
    就存入帳戶，想要扣掉公司之欠款，並非有意侵占云云。查公司之實際負責人乙
    ○○於原審偵審及本院調查時均否認委託被告辦理成立新公司及積欠被告九萬元
    ，且縱令被告所述積欠九萬元為真實，其竟未依正常程序催討，將退稅款三十九
    萬九千七百八十八元悉數侵占，其辯稱無侵占意圖，自無可採。此外並有內容不
    實之樺聖股份有限公司股東名薄、該公司八十八年一月五日之股東臨時常會議事
    錄、董事會議事錄、營利事業統一發證變更登記申請書、台灣省政府股份有限公
    司變更登記事項卡、經濟部公司執照及公庫退稅支票影本等文件在卷可稽，事證
    明確，被告犯行，堪以認定。
二、核被告所為係犯刑法第二百十六條、第二百十條之行使偽造私文書罪、第二百十
    四條之使公務員登載不實罪、第三百三十六條第二項業務侵占罪。其委由不知情
    之人偽刻陳王月雲、呂文禮印章係間接正犯，其以偽刻之陳王月雪、呂文禮之印
    章、盜用乙○○印章係偽造私文書之階段行為，而偽造私文書為行使私文書之低
    度行為均不另論罪。又其先後向台灣省府建設廳、桃園縣政府以不同之不實申請
    書申請負責人變更，時間緊接，所犯構成要件相同，顯基於概括犯意為之，為連
    續犯，應論以一罪，並加重其刑。又其所犯行使偽造私文書罪、連續使公務員登
    載不實罪及業務侵占罪三罪間有方法結果之牽連關係，應從一重之業務侵占罪處
    斷。公訴人認被告領得前開支票後，偽造樺聖公司乙○○之署押而背書取款，查
    該支票背面固有樺聖公司及乙○○之印章（詳八十八年偵字第六七六七號卷第二
    十七頁），但並無乙○○之署押，且被告背書將支票存入公司帳戶並不成罪，此
    部分不另為無罪之諭知。
三、原審因而予以論罪科刑，固非無見。惟查原判決於理由欄未敘明被告所犯使公務
    員登載不實罪與行使偽造文書罪間，是否有牽連關係抑係分論併罰，致論罪科刑
    失其依據；另被告於偵查中供稱其工作內容本來包含幫公司請領退稅款（偵緝八
    七七號五十四、五十五頁），核與該公司執行董事羅泳騰於偵查中所稱「他（指
    被告）幫我們記帳，同時處理稅款問題，包含請領退稅款」（同上偵卷第五十九
    頁）。足證被告領取退稅款與前開受任處理公司有關登記事項變更同是其業務上
    之工作，是其業務侵占與行使偽造私文書罪間顯有方法結果之牽連關係。檢察官
    起訴認二者有牽連關係原甚正確，原判決認應分論併罰，尚非允洽。被告上訴，
    否認侵占雖無可採，惟原判決既有可議，自應由本院將之撤銷改判。爰審酌被告
    犯罪之動機、目的、手段及其品性、生活狀況、智識程度、犯罪所生之損害、犯
    罪後尚能坦承犯行等一切情狀，量處有期徒刑壹年貳月。陳王月雲、呂文禮之印
    章各壹枚及樺聖股份有限公司八十八年一月五日之股東臨時常會議事錄、董事會
    議事錄上陳王月雲、呂文禮印文各壹枚，分別為偽造之印章及印文均沒收。
四、公訴人另認被告向桃園縣稅捐稽徵處申報樺聖公司八十七年七月至九月份之營業
    人銷售額與稅額後，竟於收執聯申報書（４０１）上，漏列樺聖公司二筆得退稅
    限額，涉有商業會計法第七十一條第三款之罪名。惟查該罪之會計憑證、帳簿報
    表，依同法第二章有關會計憑證、第二十八條財務報表之規定，前揭４０１申報
    書顯非商業會計法規範之會計憑證、財務報表，自非該罪名之構成要件客體，故
    被告就此所為，自不得以該罪相繩，然公訴人認此部份與前開被告所犯之業務侵
    占罪，有裁判上一罪之關係，爰不另為無罪之諭知。
據上論斷，應依刑事訴訟法第三百六十九條第一項前段、第三百六十四條、第二百九
十九條第一項前段，刑法第二百十六條、第二百十條、第二百十四條、第三百三十六
條第二項、第二百十九條、第五十五條，罰金罰鍰提高標準條例第一條，判決如主文
。
本案經檢察官蔡薰慧到庭執行職務。
中    華    民    國      九十    年     十二       月     二十八       日
                          臺灣高等法院刑事第四庭
                              審判長法  官  蔡  永  昌
                                    法  官  徐  昌  錦
                                    法  官  陳  榮  和
右正本證明與原本無異。
如不服本判決應於收受送達後十日內向本院提出上訴書狀，其未敘述上訴之理由者並
得於提起上訴後十日內向本院補提理由書（均須按他造當事人之人數附繕本）。
                                    書記官  劉  麗  芬
中    華    民    國    九十一    年     一         月       二         日
附錄：本案論罪科刑法條全文
刑法第二百十條
偽造、變造私文書，足以生損害於公眾或他人者，處五年以下有期徒刑。
刑法第二百十四條
明知為不實之事項，而使公務員登載於職務上所掌之公文書，足以生損害於公眾或他
人者，處三年以下有期徒刑、拘役或五百元以下罰金。
刑法第二百十六條
行使第二百十條至第二百十五條之文書者，依偽造、變造文書或登載不實事項或使登
載不實事項之規定處斷。
刑法第三百三十六條第二項
對於業務上所持有之物，犯前條第一項之罪者，處六月以上五年以下有期徒刑，得併
科三千元以下罰金。


司法院資訊處製作；財團法人民間司法改革基金會備份。
